【裁判字號】    98,消債抗,75
【裁判日期】    990113
【裁判案由】    更生抗告
【裁判全文】
臺灣基隆地方法院民事裁定            98年度消債抗字第75號
抗  告  人  甲○○
代  理  人  黃教倫律師
抗告人因聲請免責事件，對於民國98年9 月30日本院98年度消債
聲字第2號裁定提起抗告，本院裁定如下：
    主    文
抗告駁回。
抗告程序費用新臺幣壹仟元由抗告人負擔。
    理    由
一、抗告意旨略以：抗告人向美商威望公司所購買者係健康食品
    ，期間係於民國91年至93年間，合計約新臺幣（下同）8,00
    0 元左右，平均1年僅約4,000元、於興奇購物網所購買者為
    飲水機，金額約1,000元左右，為一般平易價格，且為日常
    生活所需、在東森購物所購買者為兒童安全座椅，金額約在
    4, 500元左右、並非昂貴，且依法必須使用；部份購買兒童
    用品，金額僅約1,500元左右、至於所謂曼黛瑪璉，係一般
    女性內衣品牌，並非精品、可昀精品服飾係販售兒童衣物，
    抗告人僅消費約3,000元左右、至於所謂在銀樓刷卡購買金
    飾，係因抗告人無力清償債務，僅有以購買金飾換現金之方
    式繳納最低應繳金額，否則抗告人既已無從維持生計，又豈
    有買金飾之必要。是以，上開消費均屬生活上之必要支出，
    並無浪費情事，即使抗告人於93年間已知償債有所困難，然
    為抗告人一家生計，抗告人唯有繼續使用信用卡、現金卡維
    持生活；而美商花旗銀行所謂抗告人購買安達保險（應係安
    泰保險）云云，經抗告人確認後，該保險係機車強制責任險
    ，並非商業保險，依法必須投保。況債權人就抗告人每次刷
    卡消費，均有帳單可資查證，鈞院自得命債權人提出刷卡帳
    單明細予以確認。原審以債權人不同意抗告人免責，且由抗
    告人之消費記錄認抗告人係因過度消費而致不能清償債務而
    駁回抗告人免責之聲請，容有誤解，爰依消費者債務清理條
    例規定，聲請廢棄原裁定，並准予抗告人免責裁定等語。
二、按債務人因浪費、賭博或其他投機行為，致財產顯然減少或
    負擔過重之債務，而生開始清算之原因者，法院應為不免責
    之裁定。但債務人證明經普通債權人全體同意者，不在此限
    ，消費者債務清理條例第134 條第1項第4款定有明文。所稱
    因浪費、賭博或其他投機行為，致財產顯然減少或負擔過重
    之債務，而生清算之原因，顯見債務人於其經濟狀況不佳之
    情形下，猶恣意揮霍、投機，核其所為，於清算之原因有可
    歸責性，自有加以制止之必要，尚不宜使之免責（見該條款
    立法理由）。所稱浪費或投機行為，係指生活支出超過個人
    收入所應支出之程度或心存僥倖以一時之小投資想博取大利
    益，因而使自己負擔更大債務，而有無浪費或投機行為，端
    視債務人從事該行為時有無詳實之償還計畫或有無以過去實
    證印證投資收益機率大於五成以上或政府、產業預定計畫等
    事實，如無償還計畫、其他預定收入，或無過去實證、政府
    產業預定計畫等，僅是先行花費或以賭博心態從事投機時，
    即屬本款所謂浪費或投機行為，自不應認可免其還款之責。
三、次按於具體個案中以何證據認定債務人是否有浪費、投機行
    為，因各個債務人生長、教育環境或職業不同而有不同認定
    標準，如成長於60年代經濟起飛前與經濟起飛後即70年代以
    後之債務人，就其生活經驗容或有不同標準，但認定時以各
    個債務人債務成立前後生活態度判斷當可求其具體妥當性，
    如未積欠債務前，每月平均消費支出為5 萬元者，於債務成
    立後，其是否盡其所能增加其他收入，其消費支出是否扣除
    每月應清償債務後餘額範圍內，在最低度生活或教育、職業
    需求範圍內勉力維生，而非維持債務成立前或以一般人之平
    均消費支出為其生活水平，如不願降低生活水平維持最低度
    生活需求者，即屬浪費行為。又其於債務成立後，在無任何
    歷史實證下，仍投資於不熟悉之事業，或仍舉債投資，或投
    資於高度投機之股票、期貨、商品市場，或以1 元作30元高
    桿槓之投機方式，此種浪費或投機行為之人，則非本條例所
    要求救助之人，法院如就此等人輕率給予免責，無異為社會
    帶來不良示範，易啟他人仿而效尤，產生欠債不還之錯誤觀
    念，當非消費者債務清理條例之立法本旨。
四、經查，本件抗告人前向本院聲請清算時名下並無任何財產，
    且未有工作收入，而抗告人之配偶亦向本院聲請清算，其名
    下無任何財產，雖有投保人壽保險且解約金額約為65萬餘元
    ，惟其負債亦高達4,390,000 元，顯然其負債已遠高於資產
    ，應無剩餘財產可供抗告人主張剩餘財產差額分配請求權，
    原審審酌上情後認抗告人之財產應不敷清償清算程序費用，
    而裁定開始本件清算程序，並同時終止清算程序。嗣抗告人
    於前開終止清算程序之裁定確定後，具狀向原審聲請免責，
    惟原審以抗告人因過度消費而駁回抗告人免責之聲請，抗告
    人不服原審之裁定而提起抗告，業經本院依職權調本院97年
    度消債清字第19號、98年度消債聲字第2號卷宗核閱屬實。
五、次查，消費者債務清理條例中關於債務人免責之規定目的在
    於鼓勵勤勞誠實之債務人，而非縱容投機不誠實之債務人。
    倘債務人不思如何履行清償債務，反而算計消費者債務清理
    條例中之免責制度，自與立法本旨有違，而不應予免責。是
    債務人如有因浪費、賭博或其他投機行為，致財產顯然減少
    或負擔過重之債務，而生開始清算之原因；或於清算聲請前
    一年內，已有清算之原因，而隱瞞其事實等行為依消費者債
    務清理條例第134 條規定均不應予債務人免責。本件抗告人
    固主張前開消費項目係生活所必須之支出，且抗告人並無名
    牌迷思，無原審所謂過度消費之情形云云。然如同抗告人所
    自陳，其所購買之品項包含健康食品、飲水機、兒童安全座
    椅、兒童衣物及用品、曼黛瑪璉女性內衣及金飾等物品，此
    等消費是否必要及有無過度消費，應從債務人之經濟能力以
    及該等物品對於債務人之需求性及迫切性以觀。據上，本院
    調閱抗告人聲請清算時之財產狀況說明書及其附件，得知抗
    告人固於聲請狀內陳明其非主觀上不願工作，而係因為要照
    顧稚子及協助配偶照顧年邁母親，而係客觀上不能工作，故
    抗告人既然未就業而無所得收入，本應較一般人更加謹慎理
    財以及節約開支，然由前開文件所載抗告人於聲請清算時尚
    有投保人壽險，且如解約則有約45萬元之解約金，而人壽保
    險非如全民健康保險或國民年金保險具有高度社會福利及政
    策性意義，反而具有高度之儲蓄及投資性質，是以抗告人不
    能一面累積自已之財產，另一方面又企圖藉由清算程序期望
    免責使其負債由金融機構買單；再者，從抗告人所購買之前
    揭物品，撇開飲水機、兒童安全座椅、兒童衣物及用品等因
    為品牌而致於認定是否屬過度消費尚屬有爭議之品項外，抗
    告人所購買之曼黛瑪璉女性內衣相對於一般女性內衣究屬中
    上價位；抗告人既然失業無所得，縱有添購內衣之必要亦不
    應購買此等價位之內衣；再就金飾之消費言，抗告人自陳於
    93年間已知償債有所困難，然為一家生計，唯有繼續使用信
    用卡、現金卡消費維持生活，益見抗告人非但不積極尋求正
    當合法之方法及管道（例如社會救助）改善家庭經濟狀況，
    反而游走法律邊緣以近似「刷卡換現金」之詐欺手段，購入
    金飾隨即變現來支應生活所須，此舉已難見容於法律，抗告
    人竟奢言其自93年來即以此法來應付家庭生活支出。是以，
    本件抗告人既然有上開消費者債務清理條例第134 條所定不
    免責事由，復無法證明取得全體普通債權人之同意，原審駁
    回抗告人免責之聲請，洵屬無誤，抗告意旨指摘原裁定不當
    為無理由，應予駁回。
六、據上論結，本件抗告為無理由，依消費者債務清理條例第15
    條、民事訴訟法第495條之1 第1項、第449條第1項，裁定如
    主文。
中    華    民    國    99    年    1     月    13    日
              民事庭審判長法  官  徐世禎
                          法  官  王翠芬
                          法  官  林玉珮
以上正本係照原本作成。
本件裁定不得抗告。
中    華    民    國    99    年    1     月    13    日
                          書記官  周素秋

司法院資訊處製作；財團法人民間司法改革基金會備份。
